【裁判字號】    95,簡,178
【裁判日期】    951027
【裁判案由】    食品衛生管理法
【裁判全文】
臺北高等行政法院判決
                                     95年度簡字第00178號
原      告  朝日農業科技股份有限公司
代  表  人  甲○○
被      告  宜蘭縣政府
代  表  人  乙○○縣長）住同.
上列當事人間因食品衛生管理法事件，原告不服行政院衛生署中
華民國95年1 月26日衛署訴字第0940070367號訴願決定，提起行
政訴訟。本院判決如下：
    主  文
訴願決定及原處分均撤銷。
訴訟費用由被告負擔。
    事  實
一、事實概要：緣原告製售之「金棗茶」食品，因未依行政院衛
    生署（下稱衛生署）「市售包裝食品營養標示規範」之規定
    於營養標示欄標示「鈉」，經被告所屬衛生局稽查人員於民
    國（下同）94年3 月12日在綠色博覽會會場攤位查獲，被告
    乃以原告違反食品衛生管理法第17條第2 項規定，爰依同法
    第33條第3 款規定，於94年10月17日以府授衛藥食字第0943
    040777號行政處分書（下稱原處分）處新臺幣（下同）3 萬
    元罰鍰。原告不服，提起訴願，遭駁回後，遂向本院提起本
    件行政訴訟。
二、兩造聲明：
  (一)原告聲明：
    1.訴願決定及原處分均撤銷。
    2.訴訟費用由被告負擔。
  (二)被告聲明：
    1.原告之訴駁回。
    2.訴訟費用由原告負擔。
三、兩造之爭點：
    原告所販售之「金棗茶」是否係衛生署依食品衛生管理法第
    17條第2 項公告指定之食品？其標示方式及內容，是否有未
    符合中央主管機關之規定？
  (一)原告主張之理由：
    1.被告以原告違反食品衛生管理法第17條第2 項「經中央主
      管機關公告指定之食品，應以中文及通用符號顯著標示營
      養成分及含量；其標示方法及內容，應符合中央主管機關
      之規定」而予以罰鍰，究第17條立法意旨，區分「一般有
      容器或包裝之食品」與「中央主管機關公告指定之食品」
      ，乃對於特別的食品，由主管機關把關，對之科以更嚴格
      規範，以維消費者權益，因此主管機關也負有查驗登記之
      責，故所謂「經中央主管機關公告指定之食品」，依食品
      衛生管理法第14條規定，應查驗登記並發給許可證，查目
      前中央主管機關（衛生署）所公告並發給許可證者，只有
      健康食品，原告所製售之「金棗茶」並非屬中央主管機關
      公告指定之食品，而是無營養宣稱之一般食品，故不屬第
      17條第2 項規範，而係應以第17條第1 項規範之「有容器
      或包裝之食品」。被告以違反第17條第2 項規定而加以處
      罰，引用法條顯有謬誤。
    2.食品衛生管理法第29條第1 項第3 款規定：「標示違反第
      17條、第18條或第19條第1 項規定者，應通知限期回收改
      正；屆期不遵行或違反第19條第2 項規定者，沒入銷燬之
      。」因此即使退一步言，認定原告「金棗茶」之標示違法
      ，主管機關亦「應先通知限期回收改善」，此為強制規定
      ，亦即，被告必須先通知限期回收改正，然被告不為此圖
      ，直接處以罰鍰，有違依法行政原則，難令人心服。
    3.行政機關執法應符合比例原則，比例原則有3 個子原則：
      適當性、必要性、狹義比例性，主管機關於命令人民限期
      回收改正與課處罰鍰之間，首應選擇對人民侵害最小之手
      段為之，主管機關僅憑一己喜惡，恣意援引或輕或重之處
      罰規範，濫用行政裁量之公權力，違反行政法上比例原則
      、最小手段原則等，該行政處分有嚴重瑕疵，行政機關未
      依法行政，顯已侵害人民財產權。
    4.原告之產品已依第17條第1 項，清楚標示品名、內容物、
      廠商名稱、有效日期等。另依中央主管機關（衛生署）公
      告之「市售包裝食品營養標示規範」提及：「基於業者主
      動標示及漸進推展營養標示制度之原則，…另，即使未標
      有營養宣稱之市售包裝食品，如擬提供營養標示，則亦應
      遵循本公告營養標示規範。」原告係在91年11月甫登記成
      立公司，並於次年生產金棗茶在綠色博覽會設攤試銷，對
      上述於90年9 月公告之營養標示規範中，將「鈉」歸為必
      須標示的專有名詞，毫無所悉，然該營養標示僅依營養素
      換算成熱量標示，其意義完全不同，正如一塊以營養素：
      蛋白質、脂肪、醣類換算成熱量「營養」標示的花生糖，
      被告僅因未標示「鈉」而無限上綱，藉引用「標示規範」
      轉變成中央公告指定之「營養宣稱」食品，然後再套用食
      品衛生管理法，濫用法條處以罰鍰，其處理邏輯心態，令
      人難解。被告本於主管機關，推展營養標示制度的立場，
      應是輔導改善，而非動輒對善意提供營養標示的業者以處
      罰方式執行，否則將違背市售包裝食品營養標示規範設立
      目的，並誤導原推展美意，影響消費者獲知營養資訊的權
      益，更使招被告致推廣標示制度不力之譏，實有損及行政
      團隊為民謀福利之形象。
    5.因本產品中並無鈉之含量，標示「鈉：0 毫克」，就常理
      理解，實多此一舉；況且原告對此鈉之含量標示並無任何
      隱諱惡意。
    6.就該「市售包裝食品營養標示規範」加以瞭解，其標示項
      目：「營養標示」的標題及「必需」標示的項目「熱量、
      蛋白質、脂肪、碳水化合物、鈉之含量」，實有爭議，一
      般認知營養為5 大營養素：醣類、脂肪、蛋白質、維生素
      、礦物質等，對規定屬於礦物質的鈉作為「必需標示」的
      意義雖可認知與文明病有關，與膽固醇標示一樣，是提醒
      某類疾病患者加以注意（如高血壓患者），並不是正面的
      營養。規範所稱的「營養標示」項目，國外多係以「主成
      分標示」為主。況且此類特殊成份標示，政府應負有教育
      宣導之責，而非以逕自採行對業者科罰手段來達成所謂的
      「建立消費者對營養標示之正確認識及提供其選購包裝食
      品之參考資訊」，實為苛刻。
    7.於94年3 月12日被告查察後，原告已將產品標示更正，原
      告已主動改善，基於衛生機關宣導營養標示與政府輔導業
      者之立場，實不應受罰。
    8.依上所述，原處分援引錯誤法規逕行處罰，係違法且有嚴
      重瑕疵之行政處分，原告聲明請求撤銷訴願決定及原行政
      處分，有正當理由，請求判決如聲明所示。
  (二)被告主張之理由：
    1.本案係被告衛生局稽查人員於94年3 月12日在綠色博覽會
      會場攤位查獲原告所製售之「金棗茶」產品，營養標示未
      依規定標示鈉之項目及含量，違反食品衛生管理法第17條
      第2 項：「經中央主管機關公告指定之食品，應以中文及
      通用符號顯著標示營養成分及含量；其標示方式及內容，
      並應符合中央主管機關之規定。」嗣經被告衛生局查證結
      果屬實，原告亦坦承不諱，被告爰依食品衛生管理法第33
      條第1 項第3 款之規定：「有下列行為之一者，處新台幣
      3 萬元以上15萬元以下之罰鍰；…三、違反中央主管機關
      依第12條、第17條第2 項所為之規定者。」處以原告3 萬
      元之罰鍰，依法並無不合。
    2.按食品衛生管理第17條第1 項：「有容器或包裝之食品，
      食品添加物和食品用洗潔劑應以中文及通用符號顯著標示
      左列事項於容器或包裝之上：一、品名。二、內容物名稱
      及重量、容器或數量；其為兩種以上混合物時，應分別標
      明。三、食品添加物名稱。四、製造廠商名稱、地址。輸
      入者並應加註輸入廠商名稱、地址。五、製造日期。經中
      央主管機關公告指定須標示保存期限或保存條件者，應一
      併標示之。六、其他經中央主管機關公告指定之標示事項
      。」及第17條第2 項：「經中央主管機關公告指定之食品
      ，應以中文及通用符號顯著標示營養成分及含量；其標示
      方式及內容，並應符合中央主管機關之規定」之規定，依
      其意旨為有容器或包裝之食品均應依食品衛生管理法第17
      條第1 項規定之標示項目於食品容器或包裝之上進行標示
      。除此經中央主管機關公告指定之食品，並應依規定之標
      示方式及內容標示營養成分及含量。又依行政院衛生署90
      年9 月10日衛署食字第0900057121號公告之市售包裝食品
      營養標示規範：「二、…即使未標有營養宣稱之市售包裝
      食品，如擬提供營養標示，則亦應遵循本公告營養標示規
      範，」原告所販售之「金棗茶」，產品標示：營養標示（
      每100g）熱量235 大卡、蛋白質0.82公克、脂肪0.36公克
      、碳水化合物58.16 公克，顯係屬90年09月10日衛署食字
      第0900057121號公告之規範所規定未標有營養宣稱但提供
      營養標示之包裝食品，並適用食品衛生管理法第17條第2
      項規定列屬規定標示及內容標示營養成分及含量之食品，
      被告引用該法條並無違誤。
    3.又按食品衛生管理法第29條第1項第3款規定：「標示違反
      第17條、第18條或第19條第1 項規定者，應通知限期回收
      改正；…」及第33條規定：「有下列行為之一者，處新臺
      幣3 萬元以上15萬元以下罰鍰；…三、違反中央主管機關
      依第12條、第17條第2 項所為之規定者。」係分別就違反
      食品衛生管理法第17條之違規產品及行為人所為之處分，
      同時處分並未違反行政原則，另被告業已於94年3 月23日
      訪談。
    4.再查食品衛生管理法及「市售包裝食品營養標示規範」均
      為公開可輕易取得之資訊內容，並可逕於行政院衛生署網
      站上取得，行為人違反行政法上義務之行為，不得因不知
      法規而免除行政處罰責任。
    5.復依「市售包裝食品營養標示規範」之規定，食品每100
      公克之固體（半固體）或每100 毫升之液體所含鈉不超過
      5 毫克者仍應標示鈉，惟得以「0 」標示，本件原告既坦
      承未標示鈉為「0 」，其違規事實，足可認定。
    5.本案原告再稱：「於94年3 月12日被告查察後，原告已將
      產品標示更正（如附件）」乙節，該附件提供之原使用標
      籤以藍色印章加蓋「鈉為零」等字樣，是以原告前稱將鈉
      歸為必須標示的專有名詞毫無知悉，且顯有違常理，前後
      自相矛盾。
    理  由
一、按食品衛生管理法第17條第2 項規定：「經中央主管機關公
    告指定之食品，應以中文及通用符號顯著標示營養成分及含
    量；其標示方式及內容，並應符合中央主管機關之規定。」
    第33條第3 款規定：「有下列行為之一者，處新臺幣3 萬元
    以上15萬元以下罰鍰；一年內再次違反者，並得廢止其營業
    或工廠登記證照：三、違反中央主管機關依.... 第17 條第
    2 項所為之規定者。」
二、本件兩造不爭原告於94年3月12日供販售之「金棗茶」，產
    品標示：「營養標示（每100g）熱量235大卡、蛋白質0.82
    公克、脂肪0.36公克、碳水化合物58.16公克」，未標示「
    鈉為0」，此有食品標示、照片及訪談紀錄在卷可稽，堪認
    為真實。
三、是本件之爭執，在於原告所販售之「金棗茶」是否係衛生署
    依食品衛生管理法第17條第2 項公告指定之食品？其標示方
    式及內容，是否有未符合中央主管機關之規定？
四、經查：
  (一)按食品衛生管理法第17條第2 項係89年2 月9 日修正公布全
    文時所增設，揆其立法意旨乃在「配合國際間食品營養標示
    之趨勢，並參考各國執行之方式，爰增列第2 項，將經中央
    主管機關公告指定之食品之標示方式及內容納入管理。」
  (二)次按衛生署90年9 月10日衛署食字第0900057121號公告：「
    主旨：公告『市售包裝食品營養標示規範』及『市售包裝食
    品營養宣稱規範』．．．，自民國91年9 月1 日起（以產品
    在工廠完成製造之日期為準）實施。依據：食品衛生管理法
    第17條第2 項。」「巿售包裝食品營養標示規範」規定：「
    ．．．二、基於業者主動標示及漸進推展營養標示制度之原
    則，凡標有營養宣稱之市售包裝食品，即需提供其營養標示
    。．．．另，即使未標有營養宣稱之市售包裝食品，如擬提
    供營養標示，則亦應遵守本公告營養標示規範。三、市售包
    裝食品營養標示方式，需於包裝容器外表之明顯處所提供以
    下標示之內容：（一）標示項目：1.『營養標示』之標題。
    2.熱量。3.蛋白質、脂肪、碳水化合物、鈉之含量（註：此
    碳水化合物包括膳食纖維）。4.其它出現於營養宣稱中之營
    養素含量。5.廠商自願標示之其他營養素含量。（二）對熱
    量及營養素含量標示之基準：固體（半固體）須以每100 公
    克或以公克為單位之每一份量標示．．．（三）對熱量及營
    養素含量標示之單位：食品中所含熱量應以大卡標示，蛋白
    質、脂肪、碳水化合物應以公克表示，鈉應以毫克表示，其
    他營養素應以公克、毫克或微克表示。（四）每日營養素攝
    取量之基準值．．．（五）數據修整方式．．．」
  (三)再按於本件查獲時，衛生署依食品衛生管理法第17條第2 項
    之規定，先後於90年12月31日以衛署食字第0900080655號「
    公告市售乳品及飲料兩類加工食品自民國92年1 月1 日起 (
    以完成製造之日期為準)應 標示營養成分及含量。」；於92
    年2 月25日以衛署食字第0920400373號「公告市售包裝食用
    油脂及包裝冰品兩類加工食品自民國93年1 月1 日起 (以完
    成製造之日期為準)應 標示營養成分及含量。」復於93年1
    月5 日以衛署食字第0920402991號「公告市售包裝烘焙及穀
    類兩類加工食品自民國94年1 月1 日起 (以完成製造之日期
    為準)應 標示營養成分及含量。」此有衛生署食品資訊網站
    可查，上開經衛生署公告指定之食品，依食品衛生管理法第
    17條第2 項之規定，應以中文及通用符號顯著標示營養成分
    及含量，且其標示方式及內容，並應符合衛生署90年9 月10
    日所公告之「市售包裝食品營養標示規範」，如有違反自合
    於同法第33條第1 項第3 款處罰之要件。
  (四)查原告製售之「金棗茶」，非係衛生署依食品衛生管理法第
    17條第2 項之規定，所公告指定之食品，此為兩造所不爭；
    又查該「金棗茶」並未標有「營養宣稱」，此復為兩造所不
    爭，是亦不在衛生署依食品衛生管理法第17條第2 項之規定
    公告指定之「凡標有營養宣稱之市售包裝食品，即需提供其
    營養標示」食品之列，是該「金棗茶」之標示方法或內容縱
    有未遵守上開「巿售包裝食品營養標示規範」之規定，因其
    並非食品衛生管理法第17條第2 項規定之「應以中文及通用
    符號顯著標示營養成分及含量」之「經中央主管機關公告指
    定之食品」，自不得以其有「違反中央主管機關依第17條第
    2 項所為之規定」之情事，而以同法第33條第3 款相繩。
  (五)至被告辯稱90年9 月10日公告之「巿售包裝食品營養標示規
    範」，已明文：「即使未標有營養宣稱之市售包裝食品，如
    擬提供營養標示，則亦應遵守本公告營養標示規範」云云，
    然查，食品衛生管理法第17條第2 項後段固授權中央主管機
    關規定關於「營養成分及含量」之「標示方式及內容」，然
    而該項前段尚有「經中央主管機關公告指定之食品，應以中
    文及通用符號顯著標示營養成分及含量」之規定，是該法第
    33條第1 項第3 款所處罰之「違反中央主管機關依第17條第
    2 項所為之規定」，非但須違反該法第17條第2 項後段關於
    「營養成分及含量之標示方式及內容」之規定，更須合於同
    條前段所稱之「經中央主管機關公告指定之應以中文及通用
    符號顯著標示營養成分及含量之食品」之要件，缺一不可。
    申言之，上開關於「即使未標有營養宣稱之市售包裝食品，
    如擬提供營養標示，則亦應遵守本公告營養標示規範」之公
    告內容，視之為行政程序法第165 條所稱之「行政機關在其
    職權或所掌事務範圍內，為實現一定之行政目的，以輔導、
    協助、勸告、建議或其他不具法律上強制力之方法，促請特
    定人為一定作為或不作為之行為」之行政指導，而不涉行政
    罰時，尚不致生爭議，惟如就非經公告指定應標示營養成分
    及含量之食品，僅因其未符該公告所規定之營養標示方式或
    內容，即逕以其「違反中央主管機關依第17條第2 項所為之
    規定」而為處罰，無異無視於該法第17條第2 項前段係以公
    告指定之食品為其要件，擴大處罰至立法者所擬處罰之範圍
    以外，違反處罰法定原則。
五、綜上所述，原處分於法有違，訴願決定未予糾正，亦有未合
    原告訴請撤銷，為有理由，應予准許，因本件係應適用簡易
    訴訟程序事件，爰不經言詞辯論逕予判決。
六、兩造其餘之陳述，於判決結果不生影響者，不予一一論述，
    附此敘明。
據上論結，本件原告之訴為有理由，爰依行政訴訟法第98條第3
項前段，判決如主文。
中    華    民    國    95    年    10    月    27    日
                  第  五  庭  法  官  王  碧  芳
上為正本係照原本作成。
本件以訴訟事件所涉及之法律見解具有原則性者為限，始得於本
判決送達後20日內向本院提出上訴狀並表明上訴理由，如已於本
判決宣示後送達前提起上訴者，應於判決送達後20日內補具上訴
理由（均按他造人數附繕本），且經最高行政法院許可後方得上
訴。
中    華    民    國    95    年    10    月    27    日
                              書記官  徐  子  嵐


司法院資訊處製作；財團法人民間司法改革基金會備份。
